臺灣高等法院臺南分院刑事裁定
110年度毒抗字第816號
抗  告  人  
即  被  告  甲○○
上列抗告人因聲請觀察勒戒案件，不服臺灣臺南地方法院110年
度毒聲字第986號，中華民國110年10月6日裁定（聲請案號：臺
灣臺南地方檢察署110年度聲觀字第843號、110年撤緩毒偵字第2
37號）提起抗告，本院裁定如下：
    主  文
抗告駁回。
    理  由
一、原裁定意旨略以：抗告人即被告甲○○（下稱抗告人）有於聲
    請書所載之時間、地點，施用第二級毒品甲基安非他命1次
    ，並為警扣得甲基安非他命1包等情，業據其於警詢及偵查
    中坦承在卷，並有高雄市政府警察局新興分局扣押筆錄、扣
    押物品目錄表、扣押物品收據、高雄市政府警察局新興分局
    偵辦毒品案件嫌疑人尿液採證代碼對照表、濫用藥物尿液檢
    體監管記錄表、查獲照片、正修科技大學超微量研究科技中
    心尿液檢驗報告、高雄市立凱旋醫院濫用藥物成品檢驗鑑定
    書等在卷可參，是抗告人確有聲請意旨所載之施用第二級毒
    品甲基安非他命犯行，應堪認定。又抗告人本案曾經檢察官
    以108年度毒偵字第2033號為附命戒癮治療之緩起訴處分確
    定，且事實上已完成緩起訴處分之戒癮治療程序，僅因於緩
    起訴期間內故意更犯有期徒刑以上之罪，而經臺灣臺南地方
    檢察署（下稱臺南地檢署）檢察官於民國110年7月15日以11
    0年度撤緩字第210號撤銷上開附命緩起訴處分，故該緩起訴
    處分以未履行完成結案，惟抗告人未曾因施用毒品而受有觀
    察、勒戒或強制戒治之處遇，此有上開緩起訴處分書、撤銷
    緩起訴處分書、原審法院公務電話紀錄及臺灣高等法院被告
    前案紀錄表存卷足參。是抗告人雖曾履行完成戒癮治療之緩
    起訴處分，然依前揭說明，無論是否完成戒癮治療，均不得
    視為事實上已接受等同「觀察、勒戒或強制戒治」之處遇執
    行完畢，從而，抗告人於本案施用毒品犯行以前，未曾接受
    觀察、勒戒及強制戒治，檢察官依毒品危害防制條例第20條
    第1項之規定，聲請觀察、勒戒，核屬有據，應予准許。
二、抗告意旨略以：抗告人已戒除毒品，恢復正常生活，有一份
    正常的工作，也購買新房子，與家人、小孩共同生活，如裁
    定觀察、勒戒，必對目前生活造成重大影響，會喪失工作機
    會，導致家庭生活問題，沒有收入無法支付房貸，而且還有
    二個孩子尚在就學，對抗告人之家庭、小孩有嚴重的影響，
    希望法官能考慮家庭因素，給抗告人及家庭一次機會，能改
    以其他方式，如：罰金或勞動服務，不送觀察、勒戒，避免
    對家庭產生嚴重影響等語。
三、經查：　　
（一）按犯毒品危害防制條例第10條之罪者，檢察官應聲請法院
      裁定，或少年法院（地方法院少年法庭）應先裁定，令被
      告或少年入勒戒處所觀察、勒戒，其期間不得逾2月，同
      條例第20條第1項定有明文。次按未曾經觀察、勒戒之被
      告因施用毒品，經檢察官依刑事訴訟法第253條之1第1項
      、第253條之2規定，為附命完成戒癮治療之緩起訴處分者
      ，若被告於緩起訴期間未完成戒癮治療，經檢察官撤銷緩
      起訴處分，因不等同曾受觀察、勒戒之處遇，自應回復原
      緩起訴處分不存在之狀態，由檢察官依現行法規定為相關
      處分，不得逕行起訴，此為最高法院110年度台非字第98
      號案件經由徵詢程序達成之統一見解。再按成年被告因施
      用毒品（含施用第一級、第二級毒品）罪，經檢察官為附
      命戒癮治療之緩起訴處分確定，且已完成所命履行之戒癮
      治療，期滿未經撤銷，於毒品條例修正後，不得視為事實
      上已接受等同「觀察、勒戒或強制戒治」之處遇執行完畢
      ，倘其施用毒品犯行距最近1次「觀察、勒戒或強制戒治
      」執行完畢釋放後已逾3年，縱係於完成戒癮治療3年內再
      犯，仍需先依修正後毒品條例第20條第1項、第2項規定進
      行「觀察、勒戒或強制戒治」程序，不得逕行起訴（含聲
      請簡易判決處刑），此為最高法院110年度台上字第2096
      號案件經由徵詢程序達成之統一見解。
（二）又按87年立法通過之毒品危害防制條例，於立法理由中表
      示施用毒品者，除係刑事法意義之犯人外，並具有病人之
      特色。97年4月30日修正公布、同年10月30日施行及現行
      毒品危害防制條例第24條第1項之規定對於「初犯」及「3
      年後再犯」毒癮治療方式，採行「觀察、勒戒」與「附條
      件之緩起訴處分」並行之雙軌模式。前者係以監禁式治療
      為特色，係一種針對受處分人將來之危險所為預防、矯正
      措施之保安處分，目的在求短時間內隔絕施用毒品者之毒
      品來源，務使其專心戒除毒癮之強制規定；後者則係以社
      區醫療處遇替代監禁式治療，使尚未嚴重成癮或衷心戒毒
      之施用毒品者得以繼續其正常家庭與社會生活，避免其等
      因尋求戒癮治療而失去親情支持或被迫中斷學業、工作。
      立法者既賦予檢察官選擇上述雙軌制度之權限，則檢察官
      之職權行使，法院原則上應予尊重，僅就檢察官之判斷有
      違背法令、事實認定有誤或其他裁量重大明顯瑕疵等事項
      ，予以有限之低密度審查（臺灣高等法院107年法律座談
      會第22號審查意見及106年法律座談會第37號審查意見參
      照）。檢察官於斟酌個案情形及卷內事證後，認不宜對行
      為人為附命完成戒癮治療之緩起訴處分，乃向法院聲請裁
      准觀察、勒戒，以達戒癮治療之目的，此實屬檢察官依法
      行使裁量權之範疇，難謂其判斷有違背法令、事實認定有
      誤或其他裁量重大明顯瑕疵等情事，法院自應予尊重，尚
      無自由斟酌以其他方式替代之權。又觀察、勒戒既屬用以
      矯治、預防行為人反社會性格，而具社會保安功能之保安
      處分，當無因行為人之個人因素而免予執行之理，是行為
      人之個人或家庭等因素，不得執為免予執行觀察、勒戒之
      事由。
（三）抗告人於108年6月5日凌晨5時許，在其所駕駛、停放在高
      雄市新興區六合二路夜市內之000-0000號自小客車中，施
      用甲基安非他命之犯行，經抗告人坦承不諱，且其尿液送
      檢驗結果呈安非他命、甲基安非他命陽性反應一節，高雄
      市政府警察局新興分局偵辦毒品案件嫌疑人尿液採證代碼
      對照表、濫用藥物尿液檢體監管紀錄表、正修科技大學超
      微量研究中心尿液檢驗報告（原始編號：A000000)各1份
      附卷可參，抗告人之自白核與事實相符，其施用第二級毒
      品之犯行應堪認定。
（四）再者，抗告人本案曾經檢察官以108年度毒偵字第2033號
      為附命戒癮治療之緩起訴處分確定，且事實上已完成緩起
      訴處分之戒癮治療程序，僅因於緩起訴期間內故意更犯有
      期徒刑以上之罪，而經臺南地檢署檢察官於110年7月15日
      以110年度撤緩字第210號撤銷上開附命緩起訴處分，故該
      緩起訴處分以未履行完成結案，惟抗告人未曾因施用毒品
      而受有觀察、勒戒或強制戒治之處遇，此有上開緩起訴處
      分書、撤銷緩起訴處分書、原審公務電話紀錄及臺灣高等
      法院被告前案紀錄表在卷可參。是抗告人雖曾履行完成戒
      癮治療之緩起訴處分，然依前揭說明，無論是否完成戒癮
      治療，均不得視為事實上已接受等同「觀察、勒戒或強制
      戒治」之處遇執行完畢，從而，抗告人於本案施用毒品犯
      行以前，未曾接受觀察、勒戒及強制戒治，抗告人未曾因
      施用毒品案件經送觀察、勒戒或強制戒治乙節，亦有臺灣
      高等法院被告前案紀錄表附卷可憑，揆諸上揭說明，檢察
      官向法院聲請觀察、勒戒，核屬有據。原審因而准許檢察
      官之聲請，依修正後毒品危害防制條例第20條第1項規定
      ，裁定抗告人應送勒戒處所觀察、勒戒，並無違誤。
（五）抗告人固以前詞提出抗告，然按毒品危害防制條例所規定
      之觀察、勒戒處分，其立法意旨在幫助施用毒品者戒除毒
      癮，該處分之性質非為懲戒行為人，而係為消滅行為人再
      次施用毒品之危險性，目的在戒除行為人施用毒品之身癮
      及心癮措施；觀察勒戒係導入一療程觀念，針對行為人將
      來之危險所為預防、矯治措施之保安處分，以達教化與治
      療之目的，可謂刑罰之補充制度，從而毒品危害防制條例
      本身所規定之觀察、勒戒及強制戒治等保安處分，雖兼具
      自由刑之性質，卻有刑罰不可替代之教化治療作用，且觀
      察、勒戒既屬用以矯治行為人，而具社會保安功能之保安
      處分，當無因行為人之個人因素而免予執行之理。縱抗告
      人所述之會喪失工作機會，沒有收入無法支付房貸，子女
      尚在就學等情為真，惟毒品危害防制條例所規定之觀察、
      勒戒處分，除係幫助施用毒品者戒除毒癮之保安處分外，
      亦具有社會保安功能，當無因行為人之個人或家庭因素而
      免予執行之理。是抗告人以工作、繳交房屋貸款及子女就
      學因素等理由而要求不送觀察、勒戒，難謂有理由。抗告
      人以前詞提起抗告，而指摘原裁定不當，為無理由，應予
      駁回。
據上論斷，應依刑事訴訟法第412條，裁定如主文。
中　　華　　民　　國　　110 　年　　10　　月　　21　　日
                  刑事第四庭    審判長法　官  郭玫利
                                      法　官  林臻嫺
                                      法　官  曾子珍
以上正本證明與原本無異。
不得再抗告。
　　　　　　　　　　　　　　　　　　　書記官  尤乃玉　　
中　　華　　民　　國　　110 　年　　10　　月　　21　　日